臺灣高等法院刑事裁定
110年度毒抗字第569號
抗  告  人  臺灣宜蘭地方檢察署檢察官
被      告  古德華


上列抗告人因被告違反毒品危害防制條例案件，不服臺灣宜蘭地
方法院中華民國110年2月25日裁定（110年度毒聲字第20號；聲
請案號：臺灣宜蘭地方檢察署109年度聲觀字第109號、109年度
毒偵字第655號），提起抗告，本院裁定如下：
    主  文
抗告駁回。                                              
    理  由
一、原裁定意旨略以：
　㈠被告甲○○於民國109年6月25、26日某時許，於其位於宜蘭縣○
    ○鎮○○路00○0號住處內，以將甲基安非他命放置於玻璃球內
    點火燒烤吸食所生煙霧之方式，施用第二級毒品甲基安非他
    命（下稱甲基安非他命）1次。嗣於109年6月29日20時56分
    許，騎乘車號000-0000號重型機車搭載友人黎中廷，行經宜
    蘭縣蘇澳鎮蘇濱路與大同路口，因形跡可疑為警攔查，並於
    該機車前置物箱扣得吸食器1組，及於路旁草地扣得黎中廷
    扔置之玻璃球1個，經警於同日23時50分得其同意採集尿液
    後送驗（檢體編號：TQ109080），結果檢出安非他命類之甲
    基安非他命陽性反應。此部分為被告於偵查中所是認，復有
    慈濟大學濫用藥物檢驗中心檢驗總表(委驗機構編號：TQ109
    080)及毒品犯罪嫌疑人尿液檢體取樣數簽收紀錄表為主要憑
    據。惟被告於偵查中固坦承其有於上揭時、地，以前揭方法
    ，施用甲基安非他命1次之行為（毒偵字卷第10頁背面），
    然被告於109年6月29日查獲當日警詢卻係陳稱「最近沒有吸
    食毒品」(警澳偵字卷第2頁背面)，顯見其2次供述內容前後
    不一，自白難認無瑕。
　㈡又被告於109年6月29日23時50分許經警採集其尿液檢體（委
    驗機構編號：TQ109080），經送請慈濟大學濫用藥物檢驗中
    心以酵素免疫分析法初步篩檢，雖先呈安非他命類陽性反應
    ，嗣再以氣相層析質譜儀法確認檢驗，結果呈安非他命陰性
    反應及甲基安非他命陽性反應（安非他命濃度為ND【即數值
    未檢出】、甲基安非他命濃度為192ng/ml，未達500ng/ml之
    閥值標準）之事實，有慈濟大學濫用藥物檢驗中心109年7月
    31日慈大藥字第109073110號函暨檢驗總表及毒品犯罪嫌疑
    人尿液檢體取樣數簽收紀錄表（見警卷第20至22頁）附卷可
    稽；又審諸上開檢驗總表係鑑定機關複驗之鑑驗結果，依濫
    用藥物尿液檢驗作業準則第24條規定：「尿液檢體複驗之閥
    值以檢驗機構檢驗濫用藥物或其代謝物之最低可定量濃度為
    準，其複驗結果低於最低可定量濃度者，應判定為陰性；在
    最低可定量濃度以上者，應判定為陽性」，而本件鑑定機關
    之甲基安非他命最低可定量濃度為40ng/ml（見警卷第21頁
    ），故檢驗機關依上開標準判定呈甲基安非他命陽性反應。
    然此不等同於司法案件之認定標準，依濫用藥物尿液檢驗作
    業準則第20條所規定：「司法案件之濫用藥物尿液，必要時
    得採用最低可定量濃度為閥值，不受第15條、第18條規定限
    制」，可知原則上尿液檢體判斷標準仍應依濫用藥物尿液檢
    驗作業準則第15條、第18條之閥值規範，必要時得採用最低
    可定量濃度為閥值。惟本案如前所述，被告之前後供述不一
    ，自白已非無瑕疵，實無必要再例外採用最低可定量濃度為
    閥值作為判斷被告尿液檢體之依據，故應認被告尿液檢體檢
    驗結果未達濫用藥物尿液檢驗作業準則第18條所規範之閥值
    ，自不得採認上開檢驗總表作為本案補強證據。
　㈢末以警方於查獲被告與其友人黎中廷當時，雖於被告所騎乘
    機車前方置物箱扣得吸食器1組，另在現場草地查扣遭棄置
    之玻璃球1個等物，然被告均否認為其所有，再參以友人黎
    中廷於警詢供稱棄置在現場草地之玻璃球係其所丟棄等語，
    亦難排除係黎中廷所有，是尚難將扣案之吸食器1組及玻璃
    球1個逕認具備補強證據之適格。綜上述，本件查無其他補
    強之證據可資證明被告上開自白之真實性，揆諸前揭說明，
    自不能以推測或擬制之方法，認定被告有聲請意旨所稱施用
    第二級毒品之犯行。從而，本件抗告人即聲請人所舉之證據
    ，尚未達到通常一般之人均不致有所懷疑，而得確信其為真
    實之程度，自無從使原審法院獲致被告確有施用甲基安非他
    命之確切心證，從而聲請人聲請對被告為觀察、勒戒，尚難
    准許，應予駁回云云。
二、抗告意旨略以：
　㈠被告於偵訊時已坦承前揭犯罪事實，偵訊過程亦未受強暴、
    脅迫、利誘、詐欺、疲勞訊問或其他不正之方法訊問之情形
    ，自難以其於警詢時否認犯行，即謂前後供述不一，其自白
    有所瑕疵；又依濫用藥物尿液檢驗作業準則第15條、第18條
    、第20條、第24條可知，司法案件之濫用藥物尿液，必要時
    得採用最低可定量濃度為閥值，因此若尿液檢體縱未達檢驗
    標準，尚非排尿者無施用毒品甲基安非他命之可能；且因尿
    液初步篩檢採用免疫學法，因結構類似之成分亦可能產生反
    應，而有呈「偽陽性」之可能，但以氣相法進行確認，應不
    致有「偽陽性」發生。是未達檢驗標準之尿液檢體，雖經判
    定為陰性，但依濫用藥物尿液檢驗作業準則第20條排除同法
    第15、18條限制之規定，仍得據以判定有無施用之事實，本
    件被告於109年6月29日23時50分採集之尿液檢體（檢體編號
    ：TQ109080）（抗告書誤植為TQ109079，應予更正），經送
    慈濟大學濫用藥物檢驗中心以酵素免疫分析法初步篩檢，呈
    安非他命類陽性反應，嗣以氣相層析質譜儀法確認檢驗，呈
    安非他命陰性及甲基安非他命陽性反應，其尿液中之甲基安
    非他命濃度，雖僅為192ng/mL，未達500ng/mL之閥值標準，
    然此可能與施用者之施用劑量、施用頻率、飲用水多寡、個
    人體質、代謝情況及尿液收集時間等因素有關，而該濃度已
    逾該報告之甲基安非他命最低可定量濃度40ng/mL，是被告
    之尿液中確含有甲基安非他命代謝物，故於複驗時已呈現甲
    基安非他命陽性反應，且以氣相層析質譜儀法確認檢驗結果
    ，已足排除「偽陽性」之可能性。
　㈡另被告騎乘其名下之重型機車搭載友人黎中廷，為警攔查並
    自騎機車前置物箱內及路旁草地各扣得吸食器1組、玻璃球1
    個，證人黎中廷固於警詢時供稱棄置於現場草地之玻璃球係
    其所丟棄等語，然其已指稱吸食器1組及玻璃球1個皆為被告
    所有；參以被告於偵查中所供稱，核與慈濟大學濫用藥物檢
    驗中心檢驗總表所示其尿液中含有甲基安非他命之代謝物相
    符，是被告於偵查中坦承施用第二級毒品，應與事實相符，
    足以採為認定被告犯罪之證據。自難因其於警詢否認、嗣於
    偵查中坦承即認屬前後供述不一，自白有所瑕疵，且未達濫
    用藥物尿液檢驗作業準則第18條所規範之閥值，即遽反推被
    告無施用甲基安非他命之犯行。原審裁定認事用法既有上開
    違誤，請將原裁定撤銷，更為適法裁定等語。
三、按犯毒品危害防制條例第10條之罪者，檢察官應聲請法院裁
    定，或少年法院（地方法院少年法庭) 應先裁定，令被告或
    少年入勒戒處所觀察、勒戒，其期間不得逾2月，毒品危害
    防制條例第20條第1項定有明文。是令被告入勒戒處所觀察
    、勒戒，以被告有犯毒品危害防制條例第10條之罪為前提。
    次按被告之自白，不得作為有罪判決之唯一證據，仍應調查
    其他必要之證據，以察其是否與事實相符，刑事訴訟法第15
    6條第2項定有明文。而所謂補強證據，係指除該自白本身外
    ，其他足資以證明自白之犯罪事實確具有相當程度真實性之
    證據而言。又補強證據所應補強者，固非以事實之全部為必
    要，但亦須因補強證據與自白之相互利用，而足使犯罪事實
    獲得確信者，始足當之。
四、經查：
　㈠被告於109年6月29日20時57分許，行經宜蘭縣蘇澳鎮蘇濱路
    與大同路口時，因形跡可疑為警攔查，並於21時1分於機車
    前置物箱內扣得吸食器1組，及於路旁草地扣得被告所載友
    人黎中廷扔置之玻璃球1個，經警於同日23時50分得其同意
    採集尿液後送驗（檢體編號：TQ109080），經送慈濟大學濫
    用藥物檢驗中心以酵素免疫分析法初篩、嗣以氣相層析質譜
    儀法鑑驗，呈甲基安非他命類之甲基安非他命陽性乙節，業
    據被告於偵查中供承不諱（見毒偵卷第10頁背面），並有蘇
    澳分局搜索扣押筆錄、扣押物品目錄表、搜索過程暨扣案物
    照片、採尿同意書、慈濟大學濫用藥物檢驗中心109年7月31
    日慈大藥字第109073110號函暨檢附之檢驗總表及毒品犯罪
    嫌疑人尿液檢體取樣數簽收紀錄表（見警卷第14至16頁、第
    24至25頁、第18頁、第20至22頁）在卷可稽，此情堪先認定
    。
　㈡被告於偵查時固坦承施用甲基安非他命犯行，並供稱：對於
    驗尿結果甲基安非他命陽性反應，沒有意見等語（見同上毒
    偵卷第10頁背面），惟其於警詢時先供稱：伊最近沒有吸食
    毒品、很久以前有吸食過毒品，那時吸食愷他命、現場查獲
    的吸食器及玻璃球不知道是誰的等語（見同上警卷第2頁背
    面、第3頁）；可見被告並未自始供承其有聲請意旨所指於1
    09年6月29日為警採尿往前回溯3、4天某時許施用甲基安非
    他命之事實，即其於警詢及偵查之供詞有前後不一之情形，
    則被告是否確有於聲請意旨所指時間施用甲基安非他命，即
    有可疑，自難以被告前開供述作為被告確有於上開時間施用
    甲基安非他命之證據。
　㈢按行政院衛生署管制藥品管理局（現改制為衛生福利部食品
    藥物管理署，下稱食藥署）93年7月22日管檢字第093000661
    5號、97年11月27日管檢字第0970011797號函示「施用甲基
    安非他命後24小時內，約有施用劑量之70%由尿中排出，經
    人體可代謝出甲基安非他命原態及其代謝物安非他命；施用
    安非他命後，總計約有施用劑量之90%在3至4天內由尿液排
    出，在一般尿液酸鹼值下，於24小時內約有30%的劑量以安
    非他命原態排出，在酸性尿液中，於24小時內，原態安非他
    命的排出量可增至74%，在鹼性尿液下則降至1至4%。惟檢出
    之濃度，與其施用劑量、施用方式、施用頻率、被採樣者飲
    用水量之多寡、個人體質及代謝情況等因素有關，因個案而
    異；施用甲基安非他命後，其尿液中可檢出濃度及最長時限
    ，與施用劑量、施用頻率、施用方式、飲用水量之多寡、所
    用檢驗方法靈敏度、個人體質及代謝情況，採樣時間等因素
    有關，並無法由一次檢驗尿液中濃度回推施用時間」之內容
    ，可知施用甲基安非他命後採集尿液送驗，檢出之濃度多寡
    及最長時限與上開因素有關，本難以一次檢驗尿液中之濃度
    回推施用時間，惟約有施用劑量之90%會在3至4天內由尿液
    排出。另行政院衛生署頒布之濫用藥物尿液檢驗作業準則第
    15條第1項第1款、第18條第1項第1款第１、2目明定「初步檢
    驗結果尿液檢體中濫用藥物或其代謝物之濃度在下列閾值以
    上者，應判定為陽性：一、安非他命類藥物：500 ng／mL」
    及「初步檢驗結果在閾值以上或有疑義之尿液檢體，應再以
    氣相或液相層析質譜分析方法進行確認檢驗。確認檢驗結果
    在下列閾值以上者，應判定為陽性：一安非他命類藥物：(
    一)安非他命：500ng/mL。(二)甲基安非他命：甲基安非他
    命500ng/mL，且其代謝物安非他命之濃度在100ng/mL以上」
    ，第19條則規定「尿液檢體經確認檢驗結果低於前條閾值者
    ，應判定為陰性，其驗餘檢體應依第9條規定處理之」。本
    件被告於109年6月29日23時50分為警採集尿液送請慈濟大學
    濫用藥物檢驗中心先以酵素免疫分析法初步檢驗，再以氣相
    層析/質譜儀法進行確認檢驗結果，安非他命濃度為ND（即
    未檢出）、甲基安非他命濃度為192ng/mL，因高於該檢驗機
    構之最低定量濃度，依檢驗總表之說明判定呈甲基安非他命
    陽性反應等情，有前開採尿同意書、檢驗總表及毒品犯罪嫌
    疑人尿液檢體取樣數簽收紀錄表在卷可佐（見同上警卷第18
    、20至22頁）。惟被告之尿液甲基安非他命濃度僅達192ng/
    mL之確認檢驗閾值，縱以氣相層析質譜儀法確認檢驗結果，
    已足排除「偽陽性」之可能，惟依濫用藥物尿液檢驗作業準
    則第19條，仍應判定為陰性。又尿液中可檢出濃度及最長時
    限，既與其施用劑量、施用方式、施用頻率、被採樣者飲用
    水量之多寡、所用檢驗方法靈敏度、個人體質、代謝情況及
    採樣時間等因素有關，是被告尿液檢驗結果雖檢出甲基安非
    他命濃度為192ng/mL，仍難憑此逕謂被告確曾於檢察官所指
    之時點施用甲基安非他命。此外，原審裁定亦已說明本案之
    扣案物究為被告或其友人黎中廷之所有，2人供詞矛盾、未
    盡明瞭，尚不足以作為補強證據佐證被告確有施用甲基安非
    他命之情事。綜上，本件查無其他補強證據可資證明被告上
    開自白之真實性，檢察官所舉事證尚未達到通常一般之人均
    不致有所懷疑而得確信其為真實之程度，本於無罪推定原則
    ，尚不能認定被告有於聲請意指所指時間施用甲基安非他命
    之犯行，原審因而裁定駁回檢察官觀察、勒戒之聲請，於法
    並無不合。　　
　㈣檢察官固以前開理由提起抗告，惟按司法案件之濫用藥物尿
    液，必要時得採用最低可定量濃度為閾值，濫用藥物尿液檢
    驗作業準則第20條雖有明文，然檢察官並未提出積極事證資
    以佐證本案存有須採用最低可定量濃度作為閾值之必要性，
    亦未見本案情節與其他施用毒品案件有何差異，自難以最低
    可定量濃度做為認定本案被告有無於檢察官所指上揭時點施
    用甲基安非他命時所採用之閾值。另遍查卷內事證，均不足
    證明被告有於109年6月25、26日某時許有施用甲基安非他命
    ，自難認被告確有聲請書所指犯行。再法院就檢察官聲請被
    告應觀察、勒戒程序，法官決定對被告受觀察、勒戒准駁與
    否，係依據檢察官所提出之證據作程序及實體上之審查與判
    斷，在該審查案件過程及製作裁定書時，已如同實體判決就
    該被告犯罪事實作有罪或無罪之判斷及審查，且觀察、勒戒
    之准駁裁定係確認被告之刑事處遇程序之有無及必要，亦如
    同實體之有罪或無罪判決係確認該被告犯罪事實之國家刑罰
    權之有無及範圍（最高法院102年度台非字第130號判決意旨
    參照）。是法院對於被告受觀察、勒戒准駁與否，已如同實
    體判決就該被告犯罪事實作有罪或無罪之判斷及審查。況觀
    察勒戒係對被告施以人身自由之拘束處分，對於此種需否送
    觀察勒戒之認定與對刑事被告認定有罪與否，其審認寬嚴不
    應有所差異，皆須經由嚴格證明之程序要求方得為之，是檢
    察官仍執前揭陳詞指摘原裁定不當，為無理由，應予駁回。
    　　
據上論斷，應依刑事訴訟法第412條，裁定如主文。
中　　華　　民　　國　　110 　年　　4 　　月　　16　　日
                  刑事第十六庭  審判長法　官  葉騰瑞
                                      法　官  陳芃宇
                                      法　官  古瑞君
以上正本證明與原本無異。
不得再抗告。
                                      書記官  林君縈
中　　華　　民　　國　　110 　年　　4 　　月　　16　　日